【裁判字號】    99,事聲,258
【裁判日期】    990728
【裁判案由】    消債聲明異議
【裁判全文】
臺灣高雄地方法院民事裁定             99年度事聲字第258號
聲  請  人  豐（台灣）商業銀行股份有限公司
法定代理人  丙○○
聲  請  人  萬泰商業銀行股份有限公司
法定代理人  丁○○
聲  請  人  台新國際商業銀行股份有限公司
法定代理人  甲○○
相  對  人  乙○○
上列聲請人與相對人間消費者債務清理事件，聲請人對於民國99
年6 月15日本院司法事務官所為98年度司執消債更字第542 號更
生方案認可之裁定提出異議，本院裁定如下：
    主    文
原裁定廢棄。
    理    由
一、按關於更生或清算之程序，除本條例別有規定外，準用民事
    訴訟法之規定，消費者債務清理條例第15條定有明文。而當
    事人對於司法事務官處理事件所為之終局處分，得於處分送
    達後10日之不變期間內，以書狀向司法事務官提出異議。司
    法事務官認前項異議有理由時，應另為適當之處分；認異議
    為無理由者，應送請法院裁定之。法院認第一項之異議為有
    理由時，應為適當之裁定；認異議為無理由者，應以裁定駁
    回之。民事訴訟法第241 條第1至3項定有明文。又按法院得
    將更生方案之內容及債務人財產及收入狀況報告書通知債權
    人，命債權人於法院所定期間內以書面確答是否同意該方案
    ，逾期不為確答，視為同意。且按更生方案經可決者，法院
    應為認可與否之裁定。對於第一項認可之裁定提起抗告者，
    以不同意更生方案之債權人為限。消費者債務清理條例第60
    條第1項及62條第1、4項分別定有明文。
二、異議人異議意旨分別略以：
（一）異議人即萬泰商業銀行股份有限公司異議意旨略為：
      原裁定認可相對人所提之更生方案，無非係將相對人每月
      應繳房貸費用新臺幣（下同）31,382元列為必要生活費用
      。然相對人每月平均收入46,000元，其每月房貸費用佔其
      薪資比重近七成顯屬過高，蓋房貸支出包含本金及利息，
      而房貸本金之減少，房屋殘值隨之增加，相對人之資產亦
      隨之增加，如將相對人房貸列為必要支出，無疑認相對人
      之收入可用於購置房地資產，而無需用以償債。況居住固
      為人之基本生活需求，惟此需求之滿足未必以擁有自用住
      宅為必要，以租賃方式亦可為思考之選擇，尤在相對人已
      積欠龐大債務情形下，苟無特殊情事，自無使相對人在未
      能清償全部債務下，同時擁有不動產之所有權。而更生方
      案是否公允可行，應視相對人之資力、清償能力及經濟信
      用等評估，並應考量債權人之受償數額予以客觀判斷，觀
      諸原裁定認可之更生方案，扣除相對人個人生活支出4,61
      8 元後，僅提出每月還款10,000元之還款方案，其餘31,3
      82元全用予繳付房貸費用，對無擔保債權人顯失公允，亦
      難認已盡其最大還款能力，況相對人生活支出僅餘4,618
      元，亦有違常理。為此，原裁定認可之更生方案容有詳查
      並調整之必要，爰依法聲明異議，請求廢棄原裁定等語。
（二）異議人即豐（台灣）商業銀行股份有限公司異議意旨略
      為：
      原裁定認可之更生方案，相對人陳報其每月房屋貸款支出
      31,382元，已佔其月收入近七成，有獨厚有擔保債權人之
      嫌，亦已損及所有無擔保債權人之權益。再者，以相對人
      年僅49歲，屬青壯年，仍具相當之工作及債務清償能力，
      且距法定退休年限65歲尚有15年之工作可能，容有更高清
      償空間，如以該更生方案8 年為期，即可免除其餘債務，
      此無異於變相鼓勵有工作能力之相對人，不思努力增加收
      入以償還負債，反憑藉由更生程序。要求大幅減免負債，
      實難謂公允，亦不無違背誠信原則之嫌。為此，爰依法聲
      明異議，請求廢棄原裁定等語。
（三）異議人即台新國際商業銀行股份有限公司異議意旨略為：
      原裁定認可相對人所提之更生方案，無非係將相對人每月
      應繳房貸費用新臺幣（下同）31,382元列為必要生活費用
      。然相對人於保有不動產之同時，卻使無擔保債權之銀行
      將其債務減免，使有擔保及無擔保債權受償比例不均，且
      購置房屋向銀行貸款之房貸支出，非單純之債務清償行為
      ，衡諸交易常情，銀行非為足額貸款予相對人，是相對人
      所購置房屋價值扣除銀行貸款，當有餘額，此即為資產而
      非負債，原裁定認可之更生方案，未將房屋扣除貸款後之
      餘額列入償債之考量，已屬優惠相對人。況相對人每月繳
      納之房貸費用，亦有清償房貸本金，而房貸本金之減少，
      房屋價值扣除貸款後之餘額亦隨之增加，即相對人資產亦
      隨之增加，如使相對人清償貸款之支出可列為必要費用，
      無異係認相對人收入可用於購買房產，無須用於償債，顯
      失事理之平。是相對人支出房貸之費用，自不得列必要費
      用。為此，爰對原裁定認可之更生條件聲明異議，請求廢
      棄原裁定等語。
三、經查，按購置房屋向銀行貸款之房貸支出，並非單純之債務
    清償行為，衡諸一般交易常情，銀行並不會足額貸款予債務
    人，因此，債務人所購置房屋之價值扣除銀行貸款後，通常
    尚會有餘額，此一餘額就資產負債之立場而言，即為資產，
    而非負債。況債務人每用償還貸款之支出，除係用以支付利
    息外，亦有部分係用於清償房貸本金，而房貸本金之減少，
    房屋價值扣除貸款後之餘額亦隨之增加，即債務人之資產亦
    隨之增加，如債務人清償貸款之支出可列為必要費用，無異
    係認債務人之收入可用於購買房地資產，而不必用於還債，
    實顯失事理之平，是除經全體債權人同意外，斷無將房貸之
    支出列為必要費用之理。又因居住所需並不以擁有自用住宅
    為必要，租屋居住亦為目前眾多經濟狀況無力負擔購屋支出
    之人所為之安居方式，且因租屋支出並得為所得稅之扣減額
    ，故租屋居住毋寧為經濟負擔沈重之人用以減輕負擔之另一
    種方式，本件相對人名下既仍有財產，理應選擇適時適度處
    分資產之方式以減輕債務，且房貸名目上雖為債務，然實質
    上係債務人藉由逐期繳交貸款以累積之資產，故房貸支出非
    屬必要。再者，如謂房貸支出可列為必要費用，實係謂債務
    人向銀行之消費性借款如用於購買自用房屋，非但用以購置
    房屋部分可透過更生程序而免責，且日後之收入亦有部分不
    必用於償債，而可用於購置資產，即債務人若無購置資產之
    能力，可透過更生程序向銀行無償取得購買自用房屋之部分
    融資，殊難肯認之，故相對人用以支出房屋貸款之支出，自
    不得列為必要費用。
四、綜上所述，本件相對人聲請更生，前雖經本院裁定開始更生
    程序在案，惟相對人所提之更生方案並不公允，本院司法事
    務官未審酌及此，而將每月房貸支出31,382元列為必要費用
    ，尚難認「條件公允」。原裁定所認可之更生方案既有未當
    ，仍屬無可維持，爰廢棄原裁定，並由本院民事執行處依法
    另為審究處理。
五、依消費者債務清理條例第15條，民事訴訟法第240 條之4第3
    項，裁定如主文。
中    華    民    國    99    年    7     月    28    日
              民事第一庭    法      官  林岳葳
上為正本係照原本作成。
如不服本裁定，應於裁定送達後10日內，以書狀向本院提出抗告
，並繳納抗告費新臺幣1,000元。
中    華    民    國    99    年    7     月    28    日
                            書  記  官  簡文清

司法院資訊處製作；財團法人民間司法改革基金會備份。
